【裁判字號】    99,審訴,657
【裁判日期】    990423
【裁判案由】    違反台灣地區與大陸地區人民關係條例等
【裁判全文】
臺灣桃園地方法院刑事判決             99年度審訴字第657號
公  訴  人  臺灣桃園地方法院檢察署檢察官
被      告  甲○○
上列被告因違反臺灣地區與大陸地區人民關係條例案件，經檢察
官提起公訴（98年度偵字第20238 號），被告於準備程序進行中
為有罪陳述，經本院合議庭裁定由受命法官獨任進行簡式審判程
序，判決如下：
    主  文
甲○○共同違反不得使大陸地區人民非法進入臺灣地區之規定，
累犯，處有期徒刑拾月，減為有期徒刑伍月。
    事  實
一、甲○○前於民國82年間，因竊盜案件，經臺灣高等法院臺南
    分院以83年度上訴字第269 號判決判處有期徒刑2 年確定，
    同年間，另因違反廢止前肅清煙毒條例案件，經臺灣臺南地
    方法院以82年度訴字第2755號判決判處有期徒刑3 年6 月確
    定。前開二罪經臺灣高等法院臺南分院以83年度聲字第518
    號裁定應執行有期徒刑5 年確定，於87年6 月19日假釋出監
    ，迄90年3 月3 日期滿執行完畢。詎不知惕勵，明知大陸地
    區人民非經主管機關許可，不得進入台灣地區，且其與大陸
    地區人民周宜英（另由檢察官為職權處分）並無結婚之真意
    ，竟與真實姓名年籍不詳綽號「阿賢」之成年男子共同基於
    明知為不實事項而使公務員登載於職務上所掌公文書並使大
    陸地區人民非法進入臺灣地區之犯意聯絡，另與周宜英共同
    基於明知為不實事項而使公務員登載於職務上所掌公文書之
    犯意聯絡，謀議以其與周宜英假結婚之方式使周宜英進入臺
    灣地區，先由甲○○於民國92年9 月8 日前往大陸地區，於
    同年9 月15日與周宜英在福建省福州市公證處辦理結婚公證
    ，取得該處核發不實之（2003）榕公證內民字第12912 號結
    婚公證書，再於同年9 月17日返台。甲○○隨即於同年10月
    16日持前開不實之結婚公證書至財團法人海峽交流基金會申
    請認證，而取得同日核發之證明書。同年10月7 日甲○○以
    配偶身分簽名出具「大陸地區人民進入臺灣地區保證書」，
    持向桃園縣政府警察局龜山分局大林派出所申辦保證事宜，
    經警員實質審查後准予對保。甲○○又於同年10月21日持前
    揭不實之結婚公證書及證明書，填具「大陸地區人民進入臺
    灣地區旅行證申請書」，向內政部警政署入出境管理局行使
    （下稱境管局，現改名為內政部入出國及移民署），申請周
    宜英以探親名義入境，經承辦人員為實質審查後，據以核發
    通行證准許周宜英進入臺灣地區。甲○○復於同年10月27日
    持前開結婚公證書及財團法人海峽交流基金會認證之證明書
    等資料，至桃園縣龜山鄉戶政事務所，填具內容不實之結婚
    登記申請書申請結婚登記及其國民身分證配偶欄變更登記，
    使不知情之承辦公務員將此不實之事項登載於職務上所掌之
    戶籍登記簿、戶籍謄本及甲○○國民身分證上，足以生損害
    於戶政機關對戶政管理之正確性。周宜英藉上開方式，於93
    年1 月31日非法入境來臺，先居住在甲○○位於桃園縣龜山
    鄉○○村○○○街72號2 樓住處，約隔2 日後即同年2 月2
    日即離家謀職，迨至98年7 月1 日在臺北市○○路與環河北
    路交岔路口，因形跡可疑為警攔檢查獲而得悉上情。
二、案經內政部入出國及移民署移送臺灣桃園地方法院檢察署檢
    察官偵查起訴。
    理  由
一、本件被告所犯係死刑、無期徒刑、最輕本刑為3 年以上有期
    徒刑以外之罪，其於準備程序中就被訴事實為有罪之陳述，
    經法官告知簡式審判程序之旨，並聽取公訴人、被告之意見
    後，本院認為適宜由受命法官獨任進行簡式審判程序，合先
    敘明。
二、上開事實，業據被告甲○○於本院審理中坦承不諱，核與證
    人周宜英於警詢及偵訊中證述相符，並有甲○○旅客入出境
    紀錄查詢、全戶戶籍資料及周宜英之入出境資料、福建省福
    州市（2003）榕公證內民字第12912 號結婚公證書暨財團法
    人海峽交流基金會認證文件、大陸地區人民進入臺灣地區旅
    行證申請書、大陸地區人民進入臺灣地區保證書、大陸地區
    人員申請來臺查詢資料等在卷可稽，足認被告自白與事實相
    符。本件事證明確，被告犯行堪以認定，應予論罪科刑。
三、被告行為後，刑法部分條文於94年2 月2 日業經修正公布，
    並於95年7 月1 日施行。而行為後法律有變更者，適用行為
    時之法律，但行為後之法律有利於行為人者，適用最有利於
    行為人之法律，修正後刑法第2 條第1 項定有明文，此條規
    定乃與刑法第1 條罪刑法定主義契合，而貫徹法律禁止溯及
    既往原則，係規範行為後法律變更所生新舊法律比較適用之
    準據法，是刑法第2 條本身雖經修正，但刑法第2 條既屬適
    用法律之準據法，本身尚無比較新舊法之問題，應一律適用
    裁判時之現行刑法第2 條規定以決定適用之刑罰法律，先予
    辨明。又以本次刑法修正之比較新舊法，應就罪刑有關之共
    犯、未遂犯、想像競合犯、牽連犯、連續犯、結合犯，以及
    累犯加重、自首減輕暨其他法定加減原因（如身分加減）與
    加減例等一切情形，綜其全部罪刑之結果而為比較，有最高
    法院95年度第8 次刑庭會議決議可資參照。與本案相關之修
    正如下：
  1.修正後刑法第33條第5 款規定「罰金：新臺幣1 千元以上，
    以百元計算之。」，與修正前刑法第33條第5 款規定「罰金
    ：1 元以上。」不同，本案被告所犯法條關於罰金刑部分，
    經比較新舊法結果，以舊法之規定較有利於被告。
  2.刑法第28條原規定：「二人以上共同『實施』犯罪之行為者
    ，皆為共同正犯。」，新法修正為：「二人以上共同『實行
    』犯罪之行為者，皆為共同正犯。」，係將舊法之「實施」
    修正為「實行」。揆諸本條之修正理由係為釐清陰謀共同正
    犯、預備共同正犯、共謀共同正犯是否合乎本條規定之正犯
    要件。而本案被告共同實行犯罪之行為，無論依修正前或修
    正後之刑法第28條規定，均為正犯，應適用修正後刑法第28
    條規定。
  3.新修正之刑法將原刑法第55條關於牽連犯之規定廢除。基此
    ，除法理上合於想像競合犯之情形仍可認為構成單一之犯罪
    外，其於數犯罪行為之情形，即應依刑法第51 條 之規定予
    以分論併罰。是比較新舊法之規定，應以修正前之刑法第55
    條規定較有利於被告。
  4.修正前刑法第47條原規定「受有期徒刑之執行完畢，或受無
    期徒刑或有期徒刑一部之執行而赦免後，5 年以內再犯有期
    徒刑以上之罪者，為累犯，加重本刑至2 分之1 」，修正後
    為第47條第1 項，並修正為「受徒刑之執行完畢，或一部之
    執行而赦免後，5 年以內故意再犯有期徒刑以上之罪者，為
    累犯，加重本刑至2 分之1 」，故依修正後之規定，僅限於
    「故意」再犯有期徒刑之罪，始有累犯之適用。被告有如前
    項所載前案科刑執行情形，有臺灣高等法院被告全國前案紀
    錄表一份在卷可稽，其於有期徒刑執行完畢後，5 年內再犯
    本件有期徒刑以上刑之罪，不論依修正前之刑法第47條，或
    修正後之刑法第47條第1 項之規定，均構成累犯，對被告而
    言並無有利或不利之情形。換言之，即無比較適用之問題，
    非修正後刑法第2 條所指之法律有變更，應依一般法律適用
    原則，適用裁判時法（最高法院95年第21次刑庭會議決議參
    照），是應依修正後之刑法第47條第1 項規定，論以累犯，
    加重其刑。
  5.又關於刑法施行法第1 條之1 規定，被告行為後，刑法施行
    法於95年6 月14日增訂第1 條之1 規定「中華民國九十四年
    一月七日刑法修正施行後，刑法分則編所定罰金之貨幣單位
    為新臺幣。九十四年一月七日刑法修正時，刑法分則編未修
    正之條文定有罰金者，自九十四年一月七日刑法修正施行後
    ，就其所定數額提高為三十倍。但七十二年六月二十六日至
    九十四年一月七日新增或修正之條文，就其所定數額提高為
    三倍。」，於95年7 月1 日生效施行，刑法第214 條之罪定
    有罰金刑，但未於94年1 月7 日修正，自應於95年7 月1日
    刑法修正施行後，就其所定數額提高30倍，與被告行為時之
    罰金罰鍰提高標準條例第1 條前段、現行法規所定貨幣單位
    折算新臺幣標準第2 條之折算結果相較，罰金刑貨幣單位雖
    有「銀元」、「新臺幣」之更異，惟適用結果之罰金額度則
    無二致，並無利或不利之變更，自不生新舊法之比較問題，
    應逕行適用刑法施行法第1 條之1 規定（臺灣高等法院暨所
    屬法院95年法律座談會刑事類提案第16號內容可資參照）。
  6.修正後刑法第59條關於酌減其刑之規定用語，相較於修正前
    刑法第59條，雖增列「顯」可憫恕，以及「認科以最低度刑
    仍嫌過重者」之限制，惟參諸該條立法理由，僅係將法院實
    務就修正前刑法第59條適用標準之明文化，非屬法律之變更
    （最高法院95年5 月23日第8 次刑事庭會議決議，同此見解
    ）。
四、核被告所為，係犯臺灣地區與大陸地區人民關係條例第79條
    第1 項違反同條例第15條第1 款之不得使大陸地區人民非法
    進入臺灣地區規定罪嫌及刑法第214 條之行使使公務員登載
    不實文書罪嫌。被告與「阿賢」間，就上開犯行有犯意聯絡
    及行為分擔，又被告與周宜英就使公務員登載不實之犯行有
    犯意聯絡及行為分擔，均應論以共同正犯。被告於前揭犯罪
    事實中，向戶政機關辦理結婚登記前已為周宜英辦妥對保及
    申請入境事宜，於主管機關實質審查過程中，尚無行使前開
    使公務員登載不實之戶籍登記文書，起訴書論告法條欄中認
    被告多次行使使公務員登載不實文書，似與起訴事實未洽，
    應屬誤載。再被告所犯使公務員登載不實文書罪與使大陸地
    區人民非法進入臺灣地區罪之間，有方法與結果之牽連關係
    ，為牽連犯，應依修正前刑法第55條之規定，從一情節較重
    之使大陸地區人民非法進入臺灣地區罪處斷。又台灣地區與
    大陸地區人民關係條例第79條第1 項，前於92年10月29日年
    修正公布，於同年12月31日起施行，而本件被告以假結婚方
    式使大陸地區人民周宜英於93年1 月31日非法入境臺灣地區
    ，被告犯罪行為終了時，前開修正後之規定業已生效施行，
    自應依修正後之新法論處，起訴書以修正前之臺灣地區與大
    陸地區人民關係條例第79條第1 項論告，業經公訴人當庭更
    正，併此敘明。另被告有事實欄所載之科刑執行資料，此有
    卷附臺灣高等法院被告前案紀錄表在卷可查，其受有期徒刑
    之執行完畢，5 年以內故意再犯本件有期徒刑以上之罪，為
    累犯，應依刑法第47條第1 項規定加重其刑。被告就前揭犯
    行跨越台灣地區與大陸地區人民關係條例修正前後，於本院
    審理中已具悔意，言明尚有七旬老父待其供養，無論自主觀
    或客觀上之觀察，其犯罪情狀尚非無可憫恕，所犯本案罪刑
    有情輕法重之憾，足以引起同情，即使科以法定最低刑度，
    仍嫌過重，爰依修正後刑法第59條之規定，酌量減輕其刑，
    其刑有加重及減輕事由，並依刑法第71條第1 項規定，先加
    後減之。爰審酌被告身為中華民國人民，僅為圖小利，竟自
    願充當人頭，與大陸地區成年女子周宜英以假結婚之方式，
    向主管機關辦理相關登記及請領登載不實之公文書使用，以
    達使周宜英入境來臺居留之目的，對於主管機關之有效管理
    及國家秩序之危害非輕，惟念及被告犯後坦承犯行，態度尚
    可，及考量其犯罪之動機、目的、手段、品行暨所生損害等
    一切情狀，量處如主文所示之刑。末查，被告犯罪後，中華
    民國96年罪犯減刑條例業於96年6 月15日經立法院三讀通過
    ，並經總統府公布生效，則被告本案犯罪之時點既在96年4
    月24日之前，且所犯之罪核與中華民國96年罪犯減刑條例第
    2 條第1 項之規定相符，復無同條例第3 條之除外情事存在
    ，自應依該條例第2 條第1 項第3 款、第7 條之規定，減其
    宣告刑二分之一。
四、據上論斷，應依刑事訴訟法第273 條之1 第1 項、第299 條
    第1 項前段，臺灣地區與大陸地區人民關係條例第79條第1
    項、第15條第1 款，修正後刑法第2 條第1 項前段、第11條
    前段、第28條、第47條第1 項、第59條，刑法第214 條、第
    71條第1 項、修正前刑法第55條，刑法施行法第1 條之1 第
    1 項、第2 項前段，中華民國九十六年罪犯減刑條例第2 條
    第1 項第3 款、第7 條。
本案經檢察官顏世翠到庭執行職務。
中    華    民    國    99    年    4     月   23     日
                    刑事庭  法  官  林孟宜
以上正本證明與原本無異。
如不服本判決，應於判決送達後10日內向本院提出上訴狀（應附
繕本），其未敘述上訴理由者，應於上訴期間屆滿後20日內補提
理由書狀於本院，上訴於臺灣高等法院。
                            書記官  洪明媚
中    華    民    國    99     年    4     月   23    日
附錄本案論罪科刑法條：
臺灣地區與大陸地區人民關係條例第79條
違反第15條第1 款規定者，處1 年以上7 年以下有期徒刑，得併
科新臺幣一百萬元以下罰金。
臺灣地區與大陸地區人民關係條例第15條
下列行為不得為之：
一、使大陸地區人民非法進入臺灣地區。
二、明知臺灣地區人民未經許可，而招攬使之進入大陸地區。
三、使大陸地區人民在臺灣地區從事未經許可或與許可目的不符
    之活動。
四、僱用或留用大陸地區人民在臺灣地區從事未經許可或與許可
    範圍不符之工作。
五、居間介紹他人為前款之行為。

司法院資訊處製作；財團法人民間司法改革基金會備份。
